ACORDAO-COMPLETO-2475615

ACÓRDÃO 7394/2021 ATA 14/2021 - SEGUNDA CÂMARA

VISTOS, relatados e discutidos estes autos que, no presente momento, tratam de embargos de declaração opostos por Francisco Carneiro Pacheco Neto em face do Acórdão 3.042/2021 prolatado pela 2ª Câmara do TCU no sentido de julgar irregulares as contas do referido responsável para condená-lo ao pagamento do correspondente débito sob o valor original de R$ 244.678,00, além de lhe aplicar a subjacente multa prevista no art. 57 da Lei n.º 8.443, de 1992, diante da omissão no dever de prestar contas dos recursos federais transferidos ao Município de Chaval - CE no âmbito do Programa Nacional de Alimentação Escolar (PNAE) durante o exercício de 2016;
ACORDAM os Ministros do Tribunal de Contas da União, reunidos em Sessão da 2ª Câmara, ante as razões expostas pelo Relator, em:
9.1. conhecer dos presentes embargos de declaração opostos por Francisco Carneiro Pacheco Neto em face do Acórdão 3042/2021-TCU-Segunda Câmara, nos termos do art. 34 da Lei nº 8.443, de 1992, e do art. 287 do RITCU, para, no mérito, rejeitá-los; e
9.2. enviar a cópia do presente Acórdão, com o Relatório e a Proposta de Deliberação, ao ora embargante, para ciência.

Embargos de Declaração opostos por Francisco Carneiro Pacheco Neto em face do Acórdão 3.042/2021 prolatado pela 2ª Câmara do TCU no sentido de julgar irregulares as contas do referido responsável para condená-lo ao pagamento do correspondente débito sob o valor original de R$ 244.678,00, além de lhe aplicar a subjacente multa prevista no art. 57 da Lei n.º 8.443, de 1992, diante da omissão no dever de prestar contas dos recursos federais transferidos ao Município de Chaval  CE no âmbito do Programa Nacional de Alimentação Escolar (PNAE) durante o exercício 2016.

Segunda Câmara

Município de Chaval  ¿  CE.

3. Embargante: Francisco Carneiro Pacheco Neto (CPF XXX.886.673-XX).

13.1. Ministros presentes: Bruno Dantas (Presidente), Augusto Nardes, Aroldo Cedraz e Raimundo Carreiro.
13.2. Ministros-Substitutos presentes: Marcos Bemquerer Costa e André Luís de Carvalho (Relator).

ANDRÉ DE CARVALHO

Ministro-Substituto André Luís de Carvalho.

Trata-se, no presente momento, de embargos de declaração opostos por Francisco Carneiro Pacheco Neto em face do Acórdão 3.042/2021 prolatado pela 2ª Câmara do TCU no sentido de julgar irregulares as contas do referido responsável para condená-lo ao pagamento do correspondente débito sob o valor original de R$ 244.678,00, além de lhe aplicar a subjacente multa prevista no art. 57 da Lei n.º 8.443, de 1992, diante da omissão no dever de prestar contas dos recursos federais transferidos ao Município de Chaval - CE no âmbito do Programa Nacional de Alimentação Escolar (PNAE) durante o exercício de 2016.
2.	O referido Acórdão 3.042/2021 foi proferido pela 2ª Câmara do TCU nos seguintes termos:
	" (...) 9.2. julgar irregulares as contas de Francisco Carneiro Pacheco Neto, nos termos dos arts. 16, III, alíneas 'a', 'b' e 'c', e 19, caput, da Lei nº 8.443, de 1992, para condená-lo ao pagamento do correspondente débito, com a atualização monetária e os juros de mora calculados desde as datas informadas até o efetivo recolhimento, fixando-lhe o prazo de 15 (quinze) dias, contados da notificação, para que comprove perante o Tribunal, nos termos do art. 214, III, 'a', do RITCU, o recolhimento da referida dívida em favor do Fundo Nacional de Desenvolvimento da Educação, na forma da legislação em vigor, sob as seguintes condições:
	Data de Ocorrência
	Valor Histórico (em R$) 

	30/12/2015
	25.186,00

	2/3/2016
	24.388,00

	4/4/2016
	24.388,00

	4/5/2016
	24.388,00

	1/6/2016
	24.388,00

	6/7/2016
	24.388,00

	3/8/2016
	24.388,00

	4/10/2016
	24.388,00

	2/12/2016
	24.388,00

	4/11/2016
	24.388,00

	9.3. aplicar em desfavor de Francisco Carneiro Pacheco Neto a multa prevista no art. 57 da Lei n.º 8.443, de 1992, sob o valor de R$ 50.000,00 (cinquenta mil reais) , fixando-lhe o prazo de 15  (quinze) dias, contados da notificação, para que comprove, perante o Tribunal, nos termos do art. 214, III, 'a', do RITCU, o recolhimento da referida dívida em favor do Tesouro Nacional, com a devida atualização monetária, na forma da legislação em vigor;  (...) ".
3.	Inconformado, todavia, por intermédio da sua advogada (Carla Lacerda Viana) , Francisco Carneiro Pacheco Neto acostou os seus embargos de declaração à Peça 60 sob o pretexto de o referido acórdão padecer de contradição, tendo, para tanto, apresentado os seguintes argumentos:
	" (...) DAS RAZOES DE FATO E DE DIREITO
	Em linhas iniciais, juntamos oportunamente aos autos a comprovação de busca dos arquivos perante à Administração Municipal, onde o requerente nao envidou esforços para localizar os referidos documentos, apesar das politicas de isolamento social rígido aplicadas ao Estado do Ceará na contemporaneidade, que inconsistentemente tem limitado o agir e o ir/vir dos Cearenses, fator esse que, por si so, deveria ser capaz de reverter a presente condenação. 
	Ato continuo, destaque-se que o requerente é parte ilegitima para postular ao polo passivo da presente ação, tendo em vista que a prestação de contas de recursos é ato de mera gestão, não sendo, portanto, ato de governo, motivo pelo qual o Chefe do Poder Executivo não poderia, jamais, ser parte em referida ação. 
	Nesse azo, a denúncia sequer traz a correta divisão das responsabilidades dentro do ambiente da Administração Pública, uma vez que todas as interações destacadas como supostos atos ímprobos NÃO SÃO ATOS apontáveis à responsabilidade direta do Chefe do Executivo Municipal decorrem de sua investidura como Prefeito da Municipalidade, ou seja, do caráter político do cargo ao qual foi investido, na controvertida conversão das heranças de seus nomeados, estes sim responsáveis diretos porque ordenadores das despesas. 
	Portanto, é correto afirmar que os SECRETÁRIOS MUNICIPAIS não são mandatários do Prefeito, ou meras marionetes, mas sim agentes políticos investidos de poder para agir independentemente, sob o prisma legal obviamente, possuindo legitimidade e competência para atuar como encarregados de suas demandas. Até porque a hierarquia funcional da Prefeitura Municipal de Frecheirinha, que possui gestão desconcentrada, funcionava com a distribuição interna de competências técnicas delegadas pelo Chefe do Executivo, na nomeação de cargos específicos de gestão das pastas da Prefeitura Municipal. 
	Assim sendo, a competência direta sobre as matérias de gerência técnica e financeira das unidades administrativas é dos ordenadores de despesas de cada pasta, cabendo, repitamos exaustivamente, ao Chefe do Executivo Municipal as intercorrências relacionadas ao macro da gestão municipal, nos atos inerentes à sua governança. Ademais, o cotidiano administrativo da Prefeita Municipal beirava a gestão das pastas, de modo desconcentrado, com vistas a um melhor aproveitamento dos recursos e fiscalização acerca de sua perfeita aplicação, com respostas mais reais às peculiaridades administrativas de cada Unidade Administrativa. 
	Nessa desconcentração, repita-se que o gestor da pasta passa a agir com total poder sobre o cargo ao qual foi investido, sendo de sua guarda as homologações e ratificações de despesas, bem como empenhamentos, liquidações, e pagamentos de serviços, bem como promove as devidas retenções do pagamento, enquanto depositário fiel, nas exações previdenciárias. Destarte, no decisório exarado em 09/06/2011 nos autos da Tomada de Contas Especial nº 12.467/09, o Pleno do Extinto Tribunal de Contas dos Municípios do Estado do Ceará julgou que, onde havia a presença de delegação de poderes ao Ordenador de Despesas, ausente é a suposta culpa a ser defendida à instrução do processo pelo Chefe do Poder. 
	Assim, no destacado decisório manifestou-se a referida Corte pela Improcedência da ação, com consequente arquivamento e abertura de Provocação contra o real responsável pela suposta pecha. No Voto do Exmo. Conselheiro, Dr. Ernesto Sabóia, constante do Acórdão nº 3246/2011, enfatizou esclarecedora colação sobre delegação administrativa deduzida à termo pelo Ministro do Supremo Tribunal Federal, Dr. Celso de Melo, em face de embate em matéria análoga no Mandando de Segurança nº 24.732 MC/DF. D.J 12/05/2004, publicada na Revista Forense, que aqui trazemos à baila, pela pertinência: 
	'O exame da questão, no entanto, evidencia que o Procurador-Geral da República não praticou o ato ora impugnado nesta sede mandamental. (...) O Chefe do Ministério Público da União, valendo-se da prerrogativa que lhe confere o DL nº 200/67 (arts. 11 e 12) , delegou, ao Vice-Procurador Geral da República, competência para decidir sobre pleitos e recursos administrativos no âmbito do Ministério Público Federal. Isso significa, portanto, que eventual impugnação judicial deverá ser deduzida contra o ato praticado pela autoridade delegada - o Vice-Procurador-Geral da República na espécie. (...) Embora atuado em conseqüência da delegação recebida, o delegado age, autonomamente, segundo seu próprio entendimento. A delegação não se confunde com a representação. O delegado não age em nome e em lugar do delegante, mas atua por força de competência legal que lhe foi transferida e em consequência desse entendimento, cabe reconhecer, em tema de delegação administrativa, que a autoridade delegada fica 'responsável pelo exercício ou prática das atividades delegadas, pois seria absurdo que o delegante transferisse atribuições e continuasse responsável por atos que não praticou', conforme acentua, em clara lição sobre a matéria. (grifos nossos) .'
	Assim, incorrendo na provocação do Chefe do Executivo, esta Corte lidera polêmica, conforme vislumbramos na decisão retromencionada do Supremo Tribunal Federal, como também à Súmula 510 - de 03/12/1969, que julga os atos praticados por autoridade no exercício da competência delegada, senão vejamos: 
	'Prática do Ato por Autoridade no Exercício de Competência Delegada - Cabimento - Mandado de Segurança - Medida Judicial - Praticado o ato por autoridade, no exercício de competência delegada, contra ela cabe o mandado de segurança ou a medida judicial. Acórdão nº 23.411-3 - Agravo Reg. no Mandado de Segurança - Rel. Min. Sepúveda Pertence - D.J. 09/02/2011. I - Mandado de segurança praticado o ato questionado mediante delegação de competência, é o delegado, não o delegante a autoridade coatora. II - Ato administrativo: delegação de competência sua revogação não infirma a validade da delegação, nem transfere ao delegante a responsabilidade pelo ato praticado. (grifos nossos) .' 
	Pedimos vênia para trazer à colação, desde logo, o conceito de agentes políticos magistralmente lecionado por Celso Antônio Bandeira de Mello, in verbis:
	'Agentes políticos são os titulares de cargos estruturais à organização política do País, ou seja, ocupantes dos que integram o arcabouço constitucional do Estado, o esquema fundamental do Poder. Daí que se constituem nos formadores da vontade superior do Estado. São agentes políticos apenas o presidente da República, os Governadores, Prefeitos e respectivos vices, os auxiliares imediatos dos Chefes do Executivo, isto é, Ministros e Secretários das diversas Pastas, bem como os Senadores, Deputados federais e estaduais e Vereadores. O vínculo que tais agentes entretêm com o Estado não é de natureza profissional, mas de natureza política. Exercem um múnus público (...) A Relação jurídica que os vincula ao Estado é de natureza institucional, estatutária. Seus direitos e deveres não advêm de contrato travado com o Poder Público, mas descendem diretamente da Constituição e das leis. Donde, são por elas modificáveis, sem que caiba procedente oposição às alterações supervenientes, sub color de que vigoravam condições diversas ao tempo das respectivas investiduras.'
	Nesse sentido, já vem entendendo, sobretudo, a Procuradoria de Contas da Corte de Contas sobredita, que recentemente trouxe a matéria em voga a debate, ao voto da lavra do Exmo. Conselheiro, Dr. Hélio Parente no processo de Tomada de Contas Especial - TCM CE n° 26.980/14, verbis: 
	'Decisão da 2ª Câmara do TCM/CE pela PROCEDÊNCIA PARCIAL da TCE, com fundamento no art. 3°, § 7° da Resolução n°. 01/2002 - TCM, considerando as presentes contas como REGULARES COM RESSALVA, com aplicação de MULTA, no valor de R$ 532,05 ao responsável, com base no art. 56, inciso X, da Lei n° 12.160/93 pela falha descrita no ITEM 01 do Relatório (intempestividade na inserção do cadastramento prévio da Dispensa n° 26.002/2014-D, por meio eletrônico, através do preenchimento on-line dos formulários constantes do sistema Portal de Licitações, disponível no portal eletrônico deste Tribunal, em desacordo com o disposto no art. 1° c/c o art. 4°, inciso III, ambos da Instrução Normativa n° 01/2011) ; Excluir a responsabilidade pela Tomada de Contas em apreço dos Senhores WASHIGTON LUIZ DE OLIVEIRA GOIS (Prefeito Municipal) e JOSÉ CLEANDRO ARAÚJO SILVA (Presidente da Comissão de Licitação) .'
	Desse modo, como agente político, o Chefe do Executivo Municipal exerce a investidura do seu cargo, nas competências inerentes ao mesmo, contudo carece de auxílio de outros agentes para com ele exercerem o poder emanado do povo aos seus cuidados, nesse caso, à ingerência do Secretário de Educacao do Município. Assim, desconcentram-se as suas competências e encargos, posto que inconcebível a significação e execução de todas as ânsias e carências da população, nos trâmites legalmente exigidos, a exercer-se por somente uma pessoa. 
	Por todo o exposto, é descabida e, por tal motivo, deve ser extinta, e portanto arquivada a denúncia, pela inexistência de fundamentos da mesma, e ainda porque capenga de subsídios aptos a imputar ao defendente a responsabilidade das suposições insurgentes, sobretudo porque não é o mesmo o agente direto a responder por tais exigências.
	Junte-se a isso o fato de fazer-se necessário, repita-se exaustivamente, para o recebimento da inicial da Ação de Improbidade Administrativa, que esta tenha vindo acompanhada de elementos mínimos capazes de comprovar a materialidade da conduta dita ímproba, bem como de todos os documentos que fundamentem o pedido do peticionante, o que não ocorreu no caso em apreço. Sobre isso, vejamos §6° do artigo 17 da Lei de Improbidade Administrativa (Lei nº 8429/92) : 
	'§ 6º A ação será instruída com documentos ou justificação que contenham indícios suficientes da existência do ato de improbidade ou com razões fundamentadas da impossibilidade de apresentação de qualquer dessas provas, observada a legislação vigente, inclusive as disposições inscritas nos arts. 16 a 18 do Código de Processo Civil.' 
	Afora todo o exposto, há de se considerar, ainda, não a Administração em um caráter desvinculado, mas sim uma continuidade sadia e exitosa, livre de perspectivas político-partidárias e suas adversidades, mas exprimindo um contexto de ininterruptibilidade dos serviços ofertados à sociedade. Ademais, aqui vemos clara motivação política para a insurgência da presente ação, em razão de falta clara de subsídios a dar uma concatenação correta dos fatos, e na ausência de conexão com o indício de autoria imputável ao defendente. 
	Assim, desmantela-se, portanto, a tese de nexo causal com ato omissivo ou comissivo, doloso ou culposo, capaz de emoldurar os atos do defendente à conduta ímproba, encravada à Lei Federal n. 8.429/92 em quaisquer de seus artigos ou incisos, tendo em vista que não se comprovou nos autos do termo de denúncia a influência do defendente na liberação incorreta ou irregular dos recursos geridos, tampouco a desobediência à lei, visando fim proibido em norma cogente. 
	Portanto, inexistindo comprovadamente conduta danosa às melhores práticas administrativas, não podem subsistir censuras pecuniárias ao feito, uma vez que materializada está a boa-fé do administrador público. 
	Malgrado, vemos claramente nos atos ora analisados que a boa-fé, princípio fundamental das relações processuais tanto públicas quanto privadas foi essencialmente primado em todo o decorrer da execução contratual, inexistindo, repita-se à exaustão, dano material comprovado decorrente da avença em tablado. Sobre a matéria, contudo em contratação considerada nula de pleno direito já decidiu o STJ pela inaplicabilidade de quaisquer sanções face ao cumprimento objetivo da conveniência firmada, senão vejamos:
	'Para o STJ, eventual violação à boa-fé e aos valores éticos esperados nas práticas administrativas não configura, por si só, elemento suficiente para ensejar a presunção de lesão ao patrimônio público, uma vez que a responsabilidade dos agentes em face de conduta praticada em detrimento do patrimônio público exige a comprovação e a quantificação do dano. Adotar entendimento em sentido contrário acarretaria evidente enriquecimento sem causa do ente público, que usufruiu dos serviços prestados em razão do contrato firmado durante o período de sua vigência.' 
	Por todo o exposto, bem como face à jurisdição e competência dessa Corte de Contas adstringir-se ao erário federal, conforme anotado na Lei Orgânica, em caráter preliminar rogamos pela exclusão das imputações anotadas ao escopo do Acórdão ora defendido, em face do erro de tipo deflagrado do julgamento de prestação de contas pelo órgão Convenente, qual seja o MEC/FNDE, porque atendidas todas as predisposições conveniadas ao acordo celebrado com a dita entidade. 
	Assim sendo, vemos que comprovadamente inexistem, ao transcorrer do processo licitatório, atos omissivos ou comissivos capazes de extraí-los da legalidade, primada em todo o seu transcorrer. É dizer ainda, que a comprovação da sua ilegitimidade resta demonstrada por meio de argumento jurídico, não simplesmente fático e falacioso, lícitos. 
	Sobre o assunto, já decidiu o Superior Tribunal Federal, verbis: 
	'Não vejo como, todavia, dar provimento integral ao pedido do recorrente, em especial quanto à segunda parte do pedido formulado no recurso extraordinário, ou seja, ' que o Município de Água Nova se abstenha de contratar ou nomear qualquer pessoa física que seja parente daquele ocupante de mandato eletivo ou cargo em comissão, estendendo-se a vedação também às pessoas jurídicas, cujos sócios mantenham alguma relação de parentesco com as citadas pessoas'. Isso porque não cabe a esta Corte, conforme pacífica jurisprudência, atuar como legislador positivo, sendo-lhe vedado inovar o sistema normativo, função reservada ao Poder Legislativo. O provimento integral do RE, com efeito, revelaria flagrante extravasamento de competências, com ofensa ao princípio constitucional da separação dos poderes. (grifo nosso) .'
	Nesse sentido, vem decidindo o Superior Tribunal de Justiça: 
	'O Tribunal de origem assentou que a contratação em tela não se fez em proveito próprio do agente público, nem ficou caracterizada a sua má-fé, ou o dano ao erário, tampouco o direcionamento do objeto, já que houve a participação de outras empresas, tendo sido observados os princípios constitucionais da impessoalidade, da publicidade, da moralidade e da eficiência. (grifo nosso) '
	'ADMINISTRATIVO. IMPROBIDADE ADMINISTRATIVA. CONTRATAÇÃO DE VIGILANTE SEM CONCURSO PÚBLICO COM FUNDAMENTO EM LEI LOCAL. NÃO DEMONSTRAÇÃO DE MÁ FÉ. 
	1. Cuida-se na origem de Ação Civil Pública por ato de improbidade administrativa consubstanciado na contratação de servidor público por meio de contrato administrativo temporário constantemente renovado. 
	2. O reconhecimento da tipificação da conduta do réu como incurso nas previsões da Lei de Improbidade Administrativa requer a demonstração do elemento subjetivo, consubstanciado no dolo para os tipos previstos nos arts. 9º e 11 e, ao menos, pela culpa, nas hipóteses do art. 10, todos da Lei n. 8429/92. 
	3. A contratação ou manutenção de servidores públicos sem a realização de concurso público viola os princípios que regem a Administração Pública. 
	4. Todavia, o caso dos autos mostra-se como uma exceção à regra, uma vez que a jurisprudência desta Corte já decidiu, em situação semelhante à dos autos, qual seja, de nomeação de servidores por período temporário com arrimo em legislação local, não se traduz, por si só, em ato de improbidade administrativa. 
	5. A prorrogação da contratação temporária, com fundamento em lei municipal que estava em vigor quando da contratação - gozando tal lei de presunção de constitucionalidade - descaracteriza o elemento subjetivo doloso. Precedentes: REsp 1.231.150/MG, Rel. Min. Herman Benjamin, Segunda Turma, julgado em 13.3.2012, DJe 12.4.2012.; AgRg no Ag 1.324.212/MG, Rel. Min. Mauro Campbell Marques, Segunda Turma, julgado em 28.9.2010, DJe 13.10.2010.Agravo regimental improvido.' 
	'ADMINISTRATIVO. EMBARGOS DE DECLARAÇÃO NO RECURSO ESPECIAL RECEBIDOS COMO AGRAVO REGIMENTAL. IMPROBIDADE ADMINISTRATIVA. AUSÊNCIA DE COMPROVAÇÃO DO ELEMENTO SUBJETIVO, ENRIQUECIMENTO ILÍCITO OU DANO AO ERÁRIO. AGRAVO REGIMENTAL NÃO PROVIDO. 
	1. Embargos de declaração admitidos como agravo regimental, em razão de seu manifesto caráter infringente. Aplicação do princípio da fungibilidade recursal. 
	2. Inexistindo comprovação de que os agravados tenham agido com dolo ou má-fé, enriquecido de forma ilícita ou de que o ato impugnado tenha causado prejuízo ao erário, não há falar em improbidade administrativa, devendo o acórdão recorrido ser mantido por seus próprios fundamentos. 
	3. Embargos de declaração recebidos como agravo regimental, ao qual se nega provimento. (EDcl no REsp 1260814/RN, Rel. Ministro ARNALDO ESTEVES LIMA, PRIMEIRA TURMA, julgado em 16/10/2012, DJe 25/10/2012) ' 
	'ADMINISTRATIVO E PROCESSUAL CIVIL. ART. 535 DO CPC. ALEGAÇÃO GENÉRICA. SÚMULA 284/STF. IMPROBIDADE ADMINISTRATIVA. INEXISTÊNCIA DE CARACTERIZAÇÃO DE DOLO E MÁ-FÉ. 
	1. É assente nesta Corte Superior o entendimento segundo o qual, para que seja reconhecida a tipificação da conduta do réu como incurso nas previsões da Lei de Improbidade Administrativa, é necessária a demonstração do elemento subjetivo, consubstanciado no dolo para os tipos previstos nos arts. 9º e 11 e, ao menos, pela culpa, nas hipóteses do art. 10. 
	2. No caso dos autos, as premissas fáticas assentadas pela origem dão conta de que o ex-prefeito demitiu irregularmente servidores públicos, sob o entendimento de 'estar atendendo às disposições da Lei de Responsabilidade Fiscal, ao reduzir as despesas com pessoal desnecessário. Não havendo comprovação do dolo de prejudicar os lesados, ou favorecer terceiros, dano ao erário, e que, tampouco, ´o agente público agiu visando outro fim que não o bem público´. 
	3. A má-fé, consoante cediço, é premissa do ato ilegal e ímprobo; e a ilegalidade só adquire o status de improbidade quando a conduta antijurídica fere os princípios constitucionais da Administração Pública, coadjuvados pela má-intenção do administrador. Precedente: REsp 1.149.427/SC, Rel. Min. Luiz Fux, Primeira Turma, julgado em 17.8.2010, DJe 9.9.2010. 
	Agravo regimental improvido.'
	CONSIDERAÇÕES FINAIS 
	A oposição do recurso devolve ao julgador o exame dos fatos mencionados no mesmo. O Enunciado nº 145 da Súmula Jurisprudencial do e. Tribunal de Contas da União - TCU dispõe que sempre que for verificada a existência de inexatidão material em decisão daquela Corte de Contas, pode, de ofício, o órgão julgador respectivo alterar suas deliberações para proceder a correção correspondente.
	III - DO PEDIDO 
	Ante o exposto, pugna este Embargante: 
	1. Pela admissibilidade, apreciação e julgamento do presente Embargos de Declaração em face da sua tempestividade e fundamentação legal - Art. 237, DO RI-TCU, inclusive com seu EFEITO SUSPENSIVO; 
	2. Pela análise das justificativas apresentadas na peça recursal, nas quais houve flagrante CONTRADIÇÃO capaz de alterar por completo o decisório exarado por Vossa Excelência, pedimos, com a vênia devida, que REFORME a decisão em espeque, com consequente EXCLUSÃO do Exmo. Sr. Francisco Carneiro Pacheco Neto, em virtude de sua ilegitimidade passiva para postular na presente ação, nos termos fartamente narrados nos presentes embargos. 
	Protestamos provar o alegado por todos os meios de prova em processo admitidos, inclusive juntada posterior de documentos e tudo quanto for necessário para o deslinde do presente feito. 
	Nestes termos, pedimos e esperamos deferimento."
É o Relatório.

Carla Lacerda Viana (OAB/CE 37.380) e Francisco Antônio do Nascimento Neto (OAB/CE 34.152), representando Francisco Carneiro Pacheco Neto.

Não atuou nestes embargos.

EMBARGOS DE DECLARAÇÃO. TOMADA DE CONTAS ESPECIAL. ACÓRDÃO 3.042/2021-TCU-2ª CÂMARA. AUSÊNCIA DOS SUPOSTOS VÍCIOS NO REFERIDO ACÓRDÃO. MERA REDISCUSSÃO INDEVIDA DO MÉRITO. CONHECIMENTO. REJEIÇÃO. COMUNICAÇÃO.

TOMADA DE CONTAS ESPECIAL (TCE)

Secretaria de Controle Externo de Tomada de Contas Especial (Secex-TCE).

Trata-se, no presente momento, de embargos de declaração opostos por Francisco Carneiro Pacheco Neto em face do Acórdão 3.042/2021 prolatado pela 2ª Câmara do TCU no sentido de julgar irregulares as contas do referido responsável para condená-lo ao pagamento do correspondente débito sob o valor original de R$ 244.678,00, além de lhe aplicar a subjacente multa prevista no art. 57 da Lei n.º 8.443, de 1992, diante da omissão no dever de prestar contas dos recursos federais transferidos ao Município de Chaval - CE no âmbito do Programa Nacional de Alimentação Escolar (PNAE) durante o exercício de 2016.
2.	Os presentes embargos devem ser, preliminarmente, conhecidos pelo TCU, por atenderem aos requisitos legais e regimentais de admissibilidade, para, no mérito, serem rejeitados.
3.	Como visto, por intermédio da sua advogada, Francisco Carneiro Pacheco Neto opôs os seus embargos sob o pretexto de o referido acórdão padecer de contradição, tendo apresentado, em suma (Peça 60) , os seguintes argumentos:
 (a) ilegitimidade passiva do ora embargante, já que a responsabilidade pela prestação de contas dos recursos federais transferidos ao aludido município no âmbito do PNAE-2016 competiria ao respectivo secretário municipal titular da pasta; e
 (b) boa-fé do ora embargante.
4.	Ocorre, todavia, que a correspondente petição não veio acompanhada de qualquer documento tendente a comprovar a boa e regular gestão dos recursos do PNAE-2016 no aludido município, limitando à apresentação da mera troca de comunicações entre o aludido responsável e os membros do Executivo e Legislativo no referido município, sem o eventual efeito, então, sobre o aludido acórdão (Peças 61-65, 68) .
5.	Bem se vê, contudo, que não subsistiria a suposta contradição na responsabilização do aludido gestor municipal, em vez do secretário municipal, até porque, em sintonia, entre outros, com os Acórdãos 1.194/2009 e 3.991/2015, da 1ª Câmara, os Acórdãos 27/2004, 6.235/2013 e 3.223/2017, da 2ª Câmara, e os Acórdãos 11/1997 e 997/2015, do Plenário, a jurisprudência do TCU estaria firmada no sentido da pessoal responsabilidade do gestor pela comprovação da boa e regular aplicação dos recursos federais recebidos mediante convênio ou instrumentos congêneres, submetendo todo aquele que administra os recursos públicos ao dever de demonstrar o correto emprego dos valores federais, nos termos do art. 70, parágrafo único, da Constituição de 1988 e do art. 93 do Decreto-Lei nº 200, de 1967.
6.	Bem se sabe, ainda, que, em sintonia, entre outros, com os Acórdãos 7.304/2013 e 3.121/2015, da 1ª Câmara, os Acórdãos 7.477/2015, 10.463/2016 e 563/2019, da 2ª Câmara, e o Acórdão 1346/2013-TCU-Plenário, a suposta responsabilização do secretário municipal não serviria para afastar a responsabilidade do prefeito pela omissão na prestação de contas, até porque a prestação de contas teria sido assumida pelo município perante o órgão federal repassador, cabendo ao prefeito promover, então, a representação do município e a subjacente apresentação das contas.
7.	Não subsistiria, aliás, sequer a eventual necessidade de promover o retorno do presente processo para buscar a citação de outros eventuais responsáveis, estando esse entendimento, aliás, em plena sintonia com a jurisprudência fixada pelo TCU a partir, por exemplo, dos Acórdãos 4.002/2020 e 5.297/2013, da 2ª Câmara, e dos Acórdãos 1.170/2017 e 1.223/2015, do Plenário, já que a ausência dessa nova citação não resultaria em prejuízo à defesa do atual responsável, não só porque o presente processo já estaria em plenas condições de efetivo julgamento pelo TCU, mas também porque a solidariedade passiva seria legalmente erigida em favor do ente estatal credor, e não das eventuais pessoas privadas devedoras, podendo, se for o caso, o atual condenado ajuizar a superveniente ação regressiva em desfavor de outros eventuais responsáveis supostamente coobrigados.
8.	De igual sorte, em sintonia, entre outros, com os Acórdãos 2.869/2009 e 4.667/2017, da 1ª Câmara, os Acórdãos 763/2007 e 1.895/2014, da 2ª Câmara, e o Acórdão 1322/2007-TCU-Plenário, a boa-fé não deveria ser simplesmente presumida nos processos do TCU, nem registrada a partir da mera alegação, devendo ser comprovada a partir dos elementos de convicção integrantes do processo e evidenciada pelo contexto fático propício ao reconhecimento dessa condição em favor do responsável.
9.	Não fosse o bastante, os eventuais documentos apresentados como a suposta prestação de contas para o PNAE-2016 até poderiam, em tese, eventualmente mitigar a omissão no dever de prestar contas, nos termos do art. 16, III, "a", da Lei n.º 8.443, de 1992, mas não teriam a força suficiente para resultar na efetiva e necessária comprovação do nexo causal entre os recursos federais repassados e os supostos dispêndios incorridos no aludido ajuste, tendo sido, assim, plenamente adequado o julgamento pela irregularidade das contas do ora embargante, nos termos dos arts. 1º, I, 16, III, "a", "b" e "c", e 19, caput, da Lei nº 8.443, de 1992.
10.	Ocorre, todavia, que, para além de não ter evidenciado os supostos vícios no referido acórdão, o ora embargante apenas tentou promover a indevida rediscussão de mérito do feito pela estreita via destes embargos de declaração, a despeito de os embargos não servirem como a via adequada para essa finalidade em consonância com a jurisprudência firmada pelo TCU a partir, por exemplo, dos Acórdãos 2.062/2015, 2.635/2015 e 294/2016, do Plenário, e em sintonia com a fixada pelo STJ a partir, por exemplo, do Edcl Resp 351490 - DJ 23/9/2002, além da jurisprudência firmada pelo STF a partir, por exemplo, do RE 776045 AgR-ED - DJe 14/12/2016.
11.	Os presentes embargos deveriam, pois, ter sido manejados para corrigir a eventual obscuridade, omissão ou contradição na aludida deliberação do TCU, mas não para intentar o novo julgamento das questões já debatidas pelo Tribunal, até porque deveriam servir apenas para esclarecer, interpretar ou completar o pronunciamento anteriormente emitido pelo TCU em benefício da melhor compreensão ou inteireza da deliberação em sintonia, por exemplo, com o Acórdão 434/2018-TCU-Plenário; ficando evidente, todavia, que, no presente momento, o ora embargante buscaria apenas rediscutir indevidamente o mérito do correspondente feito.
12.	Em homenagem, porém, ao devido processo legal, o ora embargante poderá eventualmente manejar os supervenientes recursos legalmente cabíveis para a efetiva rediscussão futura de mérito do feito, sem a presente restrição imposta pela estreita via dos presentes embargos de declaração.
13.	O TCU deve conhecer, portanto, dos presentes embargos para, no mérito, rejeitá-los, mantendo inalterado o aludido Acórdão 3042/2021-TCU-Segunda Câmara.
Ante o exposto, pugno pela prolação do Acórdão ora submetido a este Colegiado.
TCU, Sala das Sessões, em 4 de maio de 2021.
Ministro-Substituto ANDRÉ LUÍS DE CARVALHO 
Relator